【裁判字號】    90,台非,225
【裁判日期】    900712
【裁判案由】    詐欺
【裁判全文】
最高法院刑事判決                                  九十年度台非字第二二五號
    上 訴 人  最高法院檢察署檢察總長
    被    告  甲○○
右上訴人因被告詐欺案件，對於台灣高等法院中華民國九十年三月六日第二審確定判
決（八十九年度上易字第八九○號，自訴案號：台灣台北地方法院八十八年度自更(一)
字第三二號），認為違法，提起非常上訴，本院判決如左：
    主  文
上訴駁回。
    理  由
非常上訴理由稱：「一、按判決不適用法則或適用不當者，為違背法令。又犯罪事實
應依證據認定之，無證據不得推定其犯罪事實。刑事訴訟法第三百七十八條及第一百
五十四條分別定有明文。次按被害人之陳述如無瑕疵，在未究明前，遽採為論罪科刑
之根據，即難認為適法；犯罪事實之認定，應憑真實之證據，倘證據是否真實尚欠明
顯，自難以擬制推測之方法，為其判斷之基礎。（六十一年度台上字第三○九九號、
五十三年度台上字第六五六號判例參照）。經查本件自訴人金鎔歷次偵、審中對所謂
被告甲○○詐騙其四萬元（新台幣－下同）云云之指述，先於民國八十五年十一月二
十日在調查局陳稱：「…深為恐懼該三人之告訴，故於八十五年八、九月間，甲○○
主動與我聯繫，自稱…案子可花錢解決，只要姚豪俊、郜家驥二人於偵查中，對我說
有利的證詞，就可以被不起訴。但姚、郜二人生活清苦，需要現金打點，因此要我支
付二人二萬元，經我討價還價，以一萬元成交，並於八、九月間在台北市○○路某家
西餐廳，我請何女吃完中飯後，交給甲○○，…後來甲○○又二次約我至南昌路派出
所對面咖啡館見面，均表示姚、郜二人所告的妨害自由罪，亦可花錢擺平，只要再付
何女二萬元，就可使地院判決無罪。本人在聽信後，又交付何女一萬元…甲○○又稱
妨害自由之官司，本人須提出答辯狀，何女寫答辯狀的代價要數千元…，本人也如數
支付…」；次於八十五年十二月二日調查局時改稱：「…本人在無奈及脅迫下，依甲
○○之指示，於八十五年八月至十月中，共給付何女四次，依次為八月底一萬元，九
月中旬一萬元，十月十日一萬七千元，十月十九日再給三千元」；又於八十六年十二
月五日八十六年度自字第八六八號審訊筆錄中陳稱：「甲○○約我到她家附近汀州路
咖啡館說幫我寫狀子擺平官司，第一次二萬元，第二次二萬元共四萬元，是調查局查
出來的，我沒有證據。」；同年月十七日訊問筆錄中另稱：「我沒叫她幫我打通關節
，因為甲○○要我給她四萬元，寫二個狀子有效，結果還是被起訴，所以她騙我。」
；於八十七年六月十二日（八十七年度易字第一六三○號）中陳稱：「不曉得為何幫
我寫。…第一次沒提代價，…她提的代價總共四萬三千元，四萬三千元分二次不同時
間拿，第一次拿二萬元，第二次多少錢記不得」。綜觀自訴人金鎔歷次偵、審中對所
謂被告甲○○詐騙其四萬元云云之指述，不但對付款之原因、時間、地點、次數及金
額等，反反覆覆，前後不符，甚至相互矛盾，違背常情。對此重大瑕疵之陳述，在未
究明前，不得採為論罪科刑之根據。詎原確定判決竟以自訴人金鎔於調查及歷次偵、
審中均指述歷歷，足堪採信而認定被告犯有詐欺罪責。揆諸前揭說明意旨，其採證認
事，顯有不法。二、按告訴人之告訴，係以使被告受刑事訴追為目的，是其陳述是否
與事實相符，仍應調查其他證據以資審認。又證據之證明力雖由法院自由判斷，然證
據之本身存有瑕疵或對於待證事實不足以供證明之資料，而事實審仍採為判決基礎，
則其自由判斷之職權行使，即不得謂非逾越範圍。證據之證明力如何，雖屬於事實審
法院自由判斷職權，而其所為判斷，仍應受經驗法則與論理法則之支配。（三十二年
上字第一一五二號、五十二年台上字第一三○○號、五十三年台上字第二○六七號判
例參照）。經查王運忠係在八十四年七月一日經協會第十一次理監事會決議停止理事
長職權，而被告甲○○則在同年九月二日始由金鎔等非法召開第十二次理事會解聘秘
書長之職（該項違法決議旋於八十四年九月五日經協會監事會緊急會議加以否決），
其在八十四年間雙方並無相互訴訟情形；被告與王運忠於八十五年間雖有訴訟，然查
本件積欠被告薪水者係榮民協會，而非王運忠個人，其與自訴人金鎔是否可能墊付應
給付被告之薪資，並無必然關係。況查(一)被告至協會上班，係經由金鎔之介紹幫忙。
此由王運忠於八十五年七月九日在調查筆錄稱「本人於八十四年初係擔任榮民協會榮
譽理事長，負責榮民協會之財物支援，於八十四年三月本協會常務理事金鎔的協助與
介紹甲○○進入本協會擔任會計的工作…」等語可證。(二)八十五年三月十四日，金鎔
獲悉被告之夫李達理因病住院，即與被告、姚豪俊、郜家驥等人至台大醫院探視，金
鎔並致贈二千元慰問金，亦有扣押物編號○○四，被告帳本記載八十五年三月十四日
金鎔二○○○元及台大醫院診斷書在卷可稽。(三)金鎔介紹被告至協會上班，已如前述
，則其對協會積欠被告薪資未付之事，深感內疚，才願意寫承諾書、切結書及到（台
北市）中正（區）調解委員會協同調解被告薪水，有上開書證可稽；復參以證人陳浩
明於八十六年十二月十七日本案第一審訊問時證稱：「甲○○擔任秘書長有支領薪水
，有聽到四萬元金鎔要給她（指被告）」及證人郜家驥證稱：「聘僱人員有薪水，四
萬元是給她（指被告）薪水，金鎔代墊的」等語。足證被告與金鎔並無所謂因訴訟而
交惡，且所交四萬元係代墊給被告之薪水為可信。詎原判決竟以主觀推測擬制之方式
，認依當時被告與王運忠之關係，既因訴訟對立而交惡，金鎔實不可能主動墊付在王
運忠擔任理事長任內應給付被告之薪資云云，不無專斷。且遍查全卷，除自訴人金鎔
片面、前後齟齬且有重大瑕疵之指訴外，並無其他證據足以證明被告有前述詐欺犯行
。按自訴人之陳述，係以使被告受刑事訴追為目的，是其陳述是否可信，非調查其他
證據證明與事實相符，亦不得據為判決之基礎。乃原確定判決並未發現合法之積極證
據，即遽予認定被告犯罪，其認定事實與所採用證據顯不相符，揆諸前開說明，自屬
判決違背法令。三、案經確定，且對被告不利，爰依刑事訴訟法第四百四十一條、第
四百四十三條提起非常上訴，以資糾正。」等語。
本院按非常上訴審，應以原確定判決所確認之事實為判決基礎，倘若非常上訴理由係
對卷宗內同一證據資料之證明力持與原判決相異之評價，任憑己見，漫指原確定判決
認定事實不當，進而指摘其採證違法，即係對於事實審法院取捨證據裁量權行使之指
摘，自與非常上訴係以統一法令適用之本旨有違。又認定犯罪事實所憑之證據，並不
以直接證據為限，即綜合各種間接證據，本於推理作用，為認定犯罪事實之基礎，如
無違背一般證據法則，尚非法所不許。另告訴人、證人之陳述有部分前後不符，或相
互間有所歧異時，究竟何者為可採，法院仍得本其自由心證予以斟酌，非謂一有不符
或矛盾，即應認其全部均為不可採信；果其基本事實之陳述與真實性無礙時，則仍非
不得予以採信。原確定判決撤銷第一審不當之判決，改判論處被告意圖為自己不法之
所有，以詐術使人將本人之物交付罪刑。已詳敘被告於八十四年四月至九月一日間，
受中華民國榮民協會（下稱榮民協會）理事長王運忠之聘請擔任該協會之秘書長兼會
計，姚豪俊為監事、自訴人金鎔則為理事。後被告與王運忠不合，王運忠於同年九月
二日該協會第二屆第十二次理事會中，提議免除被告秘書長職務，並經理事會決議通
過，因被告拒不交出榮民協會印信，王運忠乃對被告提出侵占告訴，被告亦與郜家驥
對於王運忠、金鎔提出竊盜告訴，二人因互控而生怨。姚豪俊則以協會監事身分於同
年七月十三日召開理監事臨時緊急聯席會議，自任主席，郜家驥為記錄，決議將金鎔
移送法辦，而於同年十月三十日對金鎔提出妨害自由之告訴。被告、姚豪俊、郜家驥
三人復於同年十一月六日對金鎔提出偽造文書、侵占之告訴，於該案訴訟期間，被告
基於意圖為自己不法之所有，利用金鎔遭受刑事追訴，四處應訊心煩意亂之機會，私
下對金鎔詐稱：可代為向姚豪俊、郜家驥要求於訴訟中為有利之證詞等語，向金鎔需
索數萬元，致金鎔誤信為真而陷於錯誤，分別於八十五年八月至十月間交付被告四萬
元（詳細時間、地點如原確定判決附表所示），被告於收受上開款項後，既未轉交姚
豪俊、郜家驥，亦未要求姚豪俊、郜家驥於訴訟中為有利於金鎔之證詞。嗣該案經第
一審法院判決金鎔無罪，金鎔始知受騙而提起自訴等情。係綜核自訴人金鎔之指訴及
被告之部分自白（承認收受金鎔所交付之四萬元）等卷內資料為其所憑之證據及認定
之理由。並參酌：被告與王運忠不合，王運忠於理事會中，提議免除被告秘書長職務
，並經理事會決議通過，二人互控生怨，並有台灣台北地方法院檢察署檢察官八十五
年度偵字第三八四六號、第五三三六號不起訴處分書在卷可稽，而金鎔於該理事會中
，就免除被告祕書長職務一事，既未提出任何意見，甚且於同年八月十七日並連署指
摘被告：「任職榮民協會期間，未善盡份內職責，影響會務嚴重…，擬委由金鎔、郭
招根發出存證信函限期內追回會章及一切文件…」等情，亦有連署書及該次理事會會
議在卷可按。苟金鎔所交付之四萬元是其介紹被告到榮民協會無法領到薪水，覺得內
疚所墊付之款項，即與事理有違。雖金鎔與郜家驥於八十五年八月二十九日出具承諾
書載明：「願意負責督促榮民協會積欠祕書長甲○○之薪水十八個月共計五十四萬元
正，儘速歸還於何祕書長，在本人等協調之下保證給付新台幣二十五萬元正之薪水」
等語。然被告據此向台北市中正區調解委員會聲請調解時，僅列金鎔為協同調解人，
而非將之列為對造人，故金鎔顯無承擔給付被告薪水之義務。茲金鎔於調查局、偵審
中一再指稱被告於郜家驥、姚豪俊提出告訴後，向其訛稱有辦法要姚豪俊、郜家驥說
好話，先後交付四萬元等語，雖其對付款之細節前後說詞稍有差異，並不影響其證詞
之效力。而金鎔給付被告金錢之時間與前開案件不起訴處分及判決無罪之期間亦大致
吻合，其指訴自屬可採。且依當時被告與金鎔、王運忠因訴訟而交惡，衡之常情，金
鎔實不可能主動預付王運忠擔任理事長任內應給付被告之薪資，被告所辯：其收受之
款項是金鎔預付其秘書長任內之薪水云云，顯不可採。至證人謝寶玉、詹同章雖證稱
：曾聽聞金鎔提到代墊薪水一事，但此項傳聞證據是否可採已有疑義，且金鎔縱曾提
及代墊薪水之事，仍不足以證明金鎔所交付之四萬元確係預付之薪資。另郜家驥、鄧
光清前後證詞不符，均無從採為被告有利之證據等情，亦於理由內逐一指駁及說明。
所為論斷，俱有卷內證據資料足憑。經核原確定判決採證並無違背法令情形存在。查
證據之取捨及證據之證明力如何，均屬事實審法院得自由裁量、判斷之職權，苟其此
項裁量、判斷，並不悖乎通常一般之人日常生活經驗之定則或論理法則，又於判決內
論其何以作此判斷之心證理由者，即不得任意指摘其為違法，於通常程序中據為提
起第三審上訴之適法理由；而同屬法律審之非常上訴審程序，自亦同屬不能執之作為
提起非常上訴之合法理由。上訴意旨疏未見及此，置原確定判決上開明確論斷於不顧
，對原審取捨證據及證據證明力自由判斷之審判職權行使，任憑己見，再事爭執，或
曰：自訴人金鎔片面之指訴矛盾不實；或謂：郜家驥、陳浩明所證金鎔代墊被告薪水
之證詞為真實；或指：除金鎔之指訴外，並無其他積極證據認定被告犯罪事實等語。
係就卷宗內同一證據資料之證明力持與原確定判決相異之評價，已非適法之非常上訴
理由，況且原確定判決係綜核自訴人之指訴，被告之部分自白並參酌上述間接證據為
認定犯罪事實之憑據，尤無認定之事實與採用之證據不相符合之違法。非常上訴意旨
所指摘者均為單純事實上之爭辯，要非適法之上訴理由。其上訴為無理由，應予駁回
。
據上論結，應依刑事訴訟法第四百四十六條，判決如主文。
中      華      民      國     九十     年      七      月     十二     日
                              最高法院刑事第五庭
                                  審判長法官  紀  俊  乾
                                        法官  黃  正  興
                                        法官  劉  介  民
                                        法官  陳  東  誥
                                        法官  張  春  福
      右正本證明與原本無異
                                              書  記  官
中      華      民      國     九十     年      七      月     十六     日


司法院資訊處製作；財團法人民間司法改革基金會備份。
